【裁判字號】    88,重訴,259
【裁判日期】    890224
【裁判案由】    清償借款等
【裁判全文】
臺灣彰化地方法院民事判決  八十八年度重訴字第二五九號
    原      告  丁○○
    訴訟代理人  蕭文濱律師
    送達代收人  甲○○
    被      告  日新寢具有限公司
    法定代理人  丙○○○
    被      告  乙○○
右當事人間請求清償借款等事件，本院判決如左：
    主    文
被告日新寢具有限公司應給付原告新台幣壹仟貳佰萬元及自民國八十八年十月五日起
至清償日止，按年息百分之六計算之利息，或被告乙○○應給付原告新台幣壹仟貳佰
萬元及自民國八十八年十二月九日起至清償日止，按年息百分之五計算之利息。
訴訟費用由被告日新寢具有限公司或被告乙○○負擔。
本判決於原告以新台幣肆佰萬元供擔保後，得假執行；但被告乙○○如於假執行程序
實施前，以新台幣壹仟貳佰萬元預供擔保，得免為假執行。
    事    實
甲、原告方面：
  一、聲明：
    (一)被告日新寢具有限公司應給付原告新台幣（下同）一千二百萬元，及八十八年
      十月五日起至清償日止，按年息百分之六計算之利息。
    (二)被告乙○○應給付原告一千二百萬元，及自起訴狀繕本送達翌日起至清償日止
      ，按年息百分之五計算之利息。
    (三)願供擔保請准宣告假執行。
  二、陳述：
    (一)被告乙○○偕同其妻丙○○○即被告日新寢具有限公司（簡稱日新公司）之法
      定代理人，自民國八十二年起即陸續向原告借款，後於八十六年底經原、被告
      雙方會算，被告乙○○將其積欠原告之款項一千二百萬元，以日新公司為發票
      人，如附表所示支票四紙，背書轉讓予原告作為清償，詎屆期後該四紙支票悉
      數跳票，致原告未獲清償，爰對於被告日新公司依票據關係，對於被告乙○○
      依消費借貸關係，請求被告日新公司、乙○○負不真正連帶責任，給付借款或
      票款一千二百萬元及其利息。
    (二)對被告抗辯之陳述：本件借款人確為被告乙○○本人，而非日新公司，係由被
      告乙○○親自與原告洽談，且乙○○借款時並未表明係代理日新公司向原告借
      款，而係以其個人名義借款，因此被告乙○○始願意將系爭支票背書轉讓予原
      告，作為清償其個人借款債務之用，否則其個人何必為公司之債務背書，負擔
      保責任？且原告借款與被告乙○○時，均係由原告提領存於彰化市第十信用合
      作社帳戶內之存款，再轉簽發成視同現金之合作金庫支票，當場交予被告乙○
      ○收受，並非存入日新公司之帳戶內，另八十五年三月十三日之二筆借款，亦
      由原告偕被告乙○○本人至彰化十信提款後，再交由乙○○本人親筆繕寫電匯
      單匯款至乙○○之五信帳戶內，並非如被告乙○○所言係於日新公司辦公室內
      直接交予丙○○○。且乙○○並交付其個人之票據支付利息，惟八十七年一月
      以後所交付之票據均退票。又支票之背書人應按支票記載之文義擔保付款，同
      屬票據債務人，並非無責任，是被告乙○○清償借款，不論以其個人名義簽發
      之支票，或在他人簽發之支票上背書轉讓交付原告，均無不可，因此原告並無
      要求一定要以乙○○個人簽發之支票清償之理。實則本案原被告為親戚，被告
      交付原告之清償借款支票，不論乙○○為發票人或背書人，原告均不會拒絕，
      且被告乙○○於系爭支票屆期後，屢拜託原告不要提示，其會以其他方式清償
      ，因原告不諳法律，未於七日內遵期提示致喪失對背書人乙○○之追索權，否
      則原告除借款關係外，亦必會本於票據關係向乙○○請求。
  三、證據：提出日新公司所簽發之支票及退票理由單各四紙、彰化十信帳卡明細表
      六份、合作金庫彰化支庫支票六紙及彰化十信匯款單二份、乙○○所簽發之支
      票及退票理由單各三紙、本票一紙等影本及錄音帶暨譯本為證。
乙、被告方面：
  一、被告日新公司部分：
    (一)聲明：原告之訴駁回。
    (二)陳述：系爭支票確為伊所簽發，借款人是伊而非被告乙○○。且原告均將錢拿
      到公司，當時伊也有在場，有跟原告說拿這筆錢來造成伊很大之壓力，因公司
      運作很好，沒必要借錢。
  二、被告乙○○部分：
    (一)聲明：
      1.原告之訴駁回。
      2.如受不利益之判決願供擔保請准免予假執行。
    (二)陳述：
      1.被告係日新公司之股東，其配偶丙○○○為該公司之法定代理人，於八十三
        年間原告因日新公司業務經營績效頗佳，有意參與投資，經與丙○○○協商
        後，原告同意出借資金供日新公司運轉，收取以年息百分之十八計算之高額
        利息，由日新公司簽發支票予原告作為借款憑證，並由被告於支票上背書。
        自八十三年起原告已陸續借款予日新公司共計一千二百萬元，八十六年底日
        新公司因遭逢國內經濟景氣不佳，鉅額貨款因下游廠商退票，導致經營困難
        而無力返還原告借款，遂與原告協商延後一年清償，俟追索貨款後再行給付
        ，並簽發系爭支票以資清償，再依往例應原告之要求由被告於支票背書。本
        件如為被告個人之借款，何以原告於日新公司經營不善之際，仍要求日新公
        司簽發支票，而不直接要求被告簽發個人之支票，足證本件債務係日新公司
        所借。又原告出借款項皆係於日新公司辦公室內直接交付負責人丙○○○，
        而非原告所指係被告持以向原告借款。
      2.日新公司所借之款項之所以會存入被告個人戶頭，係為清償被告之前替日新
        向銀行繳納之借款利息。而本件借款之利息亦由被告開個人之支票給付，自
        八十三年起至今已付九百多萬元。又因其個人之借款，均會簽發其個人之支
        票以支付，而不會要求日新公司開票，且被告之所以會於支票上背書，純係
        應原告之要求，故借款人為日新公司而非被告個人。
    理    由
一、本件原告起訴主張：被告乙○○偕同其妻丙○○○即被告日新公司之法定代理人
    ，自八十二年起即陸續向原告借款，後於八十六年底經雙方會算，被告乙○○將
    其積欠原告之款項一千二百萬元，以日新公司為發票人，如附表所示支票四紙，
    背書後轉讓予原告以資清償，詎屆期該四紙支票悉數跳票，致原告未獲清償，爰
    對於被告日新公司依票據關係，對於被告乙○○依消費借貸關係，請求被告負不
    真正之連帶債務責任，判決如訴之聲明所示等情。被告日新公司對於支票之真正
    不予爭執，惟辯稱：系爭借款係由日新公司向原告所支借云云。而被告乙○○則
    以：本件借款之借款人為日新公司，非其本人，因八十三年間原告見日新公司業
    務經營績效頗佳，有意參與投資，經與該公司之負責人即其妻丙○○○協商後，
    同意原告出借資金供日新公司運轉，並給付原告年息百分之十八之高額利息，另
    由日新公司簽發支票予原告作為借款憑證，並由被告於支票上背書。惟至八十六
    年底日新公司因國內景氣不佳致經營困難而無力返還原告借款，遂與原告協商延
    後一年清償，俟追索貨款後再行給付，並簽發系爭支票作為清償，被告則依往例
    應原告之要求於支票背書。本件如為被告個人之借款，均會簽發其個人名義之支
    票支付，而不會要求日新公司開票，且原告亦無必要於日新公司經營不善之際，
    仍要求日新公司簽發支票，而不直接要求被告簽發個人之支票，足證本件債務確
    係日新公司之借款；另日新公司所借之款項之所以會存入被告個人戶頭，係為清
    償被告之前替日新公司向銀行繳納之借款利息，而本件借款之利息亦由被告簽發
    個人之支票給付，自八十三年起至今已付九百多萬元等語資為抗辯。
二、原告主張被告乙○○自八十二年起即陸續向原告借款，後於八十六年底經雙方會
    算，被告乙○○將其積欠原告之款項一千二百萬元，以日新公司為發票人，如附
    表所示支票四紙，背書後轉讓予原告以資清償，屆期後該四紙支票悉數跳票，致
    原告未獲清償等情，業據其提出支票及退票理由單影本各四紙為證，被告等固對
    於支票之真正不予爭執，惟辯稱：向原告支借系爭款項者為被告日新公司，並非
    被告乙○○個人云云。經查，系爭借款係由原告提領其存於彰化市第十信用合作
    社帳戶內之存款，再轉簽發成視同現金之合作金庫支票，嗣存入被告乙○○個人
    帳戶，另八十五年三月十三日之二筆借款，亦由原告偕被告乙○○本人至彰化十
    信提款後，再交由乙○○本人親筆繕寫電匯單匯款至乙○○之五信帳戶內，且本
    件借款之利息均由被告乙○○簽發個人名義之支票所支付等情，有原告提出之彰
    化十信帳卡明細表六份、合作金庫彰化支庫支票六紙及彰化十信匯款單二份、乙
    ○○所簽發之支票及退票理由單各三紙、本票一紙等附卷可憑，復為被告乙○○
    自認系爭借款均係存入其個人帳戶內無訛，其雖辯稱：系爭借款之所以會存入其
    個人戶頭，係日新公司為清償其之前替公司向銀行繳納之借款利息，且如係其個
    人借款，其會簽發個人之票據，而不會要求日新公司開票，其僅於系爭支票上背
    書云云。然查，如系爭借款果係日新公司為清償被告乙○○之前替公司償還向銀
    行貸款之利息，故而存入其個人之帳戶內，惟其不僅於日新公司所開立之系爭支
    票上背書，成為連帶債務人，並為系爭借款支付高達九百萬元之利息，顯然無法
    發生日新公司向其清償之效果，實悖於常情甚鉅；又持本人之票據或他人之票據
    於背書後向他人借款等情，所在多有，尚不得謂向他人借款必持本人之票據作為
    有無借貸關係存在之論據。再佐以被告日新公司亦自承原告主動拿錢要借給公司
    造成其極大之壓力，因當時公司營運狀況很好，根本沒有必要借貸此筆款項等語
    ，益徵日新公司無向原告借款可能之情。綜上所述，系爭借款既係存入被告乙○
    ○個人之帳戶內，且該借款之利息均由被告乙○○所支付，而日新公司當時亦無
    向他人借款舉債之必要等情為斷，足認系爭借款為被告乙○○向原告所借貸，並
    非被告日新公司，故被告所辯委無足採，原告之主張堪信為真。
三、按在票據上簽名者，依票上所載文義負責，發票人應照支票文義擔保支票之支付
    ，票據法第五條第一項、第一百二十六條定有明文。被告乙○○向原告借款一千
    二百萬元，並以被告日新公司所簽發如附表所示之四紙支票背書轉讓予原告以資
    清償，惟均遭退票，則原告依票據之法律關係請求被告日新公司給付票款一千二
    百萬元及自提示日即八十八年十月五日起至清償日止，按年息百分之六計算之利
    息，依消費借貸關係請求被告乙○○返還借款一千二百萬元及自起訴狀繕本送達
    之翌日（即八十八年十二月九日）起至清償日止，按年息百分之五計算之利息，
    洵屬正當，應予准許。又被告日新公司對原告所負之票款債務與被告乙○○對原
    告所負之借款債務，具有同一目的，本於不同債之發生原因，對債權人各負全部
    給付之義務，債務人中一人履行給付義務後，他債務人即免其給付義務（債務消
    滅），為不真正連帶債務，爰判決被告日新公司應給付原告一千二百萬元及自八
    十八年十月五日起至清償日止，按年息百分之六計算之利息，或被告乙○○應給
    付原告一千二百萬元及自八十八年十二月九日起至清償日止，按年息百分之五計
    算之利息。
四、假執行之宣告：原告及被告乙○○陳明願供擔保請准為假執行及免為假執行，經
    核均無不合，爰分別酌定相當之擔保金額併准許之。
五、本件事證已臻明確，兩造其餘攻擊防禦方法及舉證，核與判決結果不生影響，爰
    不另一一論述，併此敘明。
六、結論，本件原告之訴為有理由，依民事訴訟法第七十八條、第三百九十條第二項
    、第三百九十二條，判決如主文。
中      華      民      國    八十九    年      二      月    二十四    日
                                        民事第一庭
~B法      官  黃倩玲
右為正本係照原本作成。
如對本判決上訴，應於判決送達後二十日內向本院提出上訴狀。
~B法院書記官  彭月美
中      華      民      國    八十九    年      二      月    二十五    日
附表：
┌─────────┬────────────┬────────┬───────────┬──────┐
│ 發     票     人 │  付     款     人      │支  票  號  碼  │ 發      票      日   │金      額  │
│                  │                        │                │                      │ （新台幣） │
├─────────┼────────────┼────────┼───────────┼──────┤
│ 日新寢具有限公司 │  台灣省合作金庫彰化支庫│0000000  │ 八十七年十一月七日   │ 三百萬元   │
├─────────┼────────────┼────────┼───────────┼──────┤
│   同      右     │      同        右      │0000000  │ 八十七年十一月十三日 │ 四百萬元   │
├─────────┼────────────┼────────┼───────────┼──────┤
│   同      右     │      同        右      │0000000  │ 八十七年十一月二十日 │ 二百萬元   │
├─────────┼────────────┼────────┼───────────┼──────┤
│   同      右     │      同        右      │0000000  │ 八十七年十二月三十日 │ 三百萬元   │
└─────────┴────────────┴────────┴───────────┴──────┘


司法院資訊處製作；財團法人民間司法改革基金會備份。
